臺灣高等法院刑事判決
109年度上易字第2290號
上  訴  人  臺灣桃園地方檢察署檢察官
被      告  許俊諺（原名周冠儒）




上列上訴人因被告毒品危害防制條例案件，不服臺灣桃園地方法
院109年度易字第1005號，中華民國109年10月8日第一審判決（
聲請簡易判決處刑案號：臺灣桃園地方檢察署109年度毒偵字第7
45號），提起上訴，本院判決如下：
    主  文
上訴駁回。
    理  由
一、聲請簡易判決處刑意旨略以：被告甲○○（下稱被告）前因施
    用毒品案件，經送觀察、勒戒後，認無繼續施用毒品之傾向
    ，於民國105年8月30日執行完畢，並經臺灣桃園地方檢察署
    （下稱桃園地檢署）檢察官以105年度毒偵字第1322號為不
    起訴處分確定；復於上開觀察、勒戒執行完畢釋放後5年內
    ，因施用毒品案件，經原審法院以107年桃簡字第638號判決
    判處有期徒刑2月確定，於107年9月11日易科罰金執行完畢
    。詎仍不知悔改，基於施用第二級毒品之犯意，於108年10
    月7日晚間8時許，在新竹市湖口區某加油站內，以將甲基安
    非他命置入玻璃吸管內點火燃燒其底部吸食煙霧方式，施用
    第二級毒品甲基安非他命1次。嗣於108年10月9日下午3時55
    分許，為警在臺北市北投區大業路、中和街口查獲，並扣得
    第二級毒品安非他命吸食器1組，復經其同意採集尿液送驗
    ，結果呈安非他命、甲基安非他命陽性反應，因悉上情，因
    認被告涉犯毒品危害防制條例第10條第2項之施用第二級毒
    品罪嫌。
二、按刑事訴訟法第303條第1款規定，案件有起訴之程序違背規
    定之情形者，應諭知不受理之判決。此所稱之起訴之程序違
    背規定，係指檢察官提起公訴之訴訟行為於程序上有違法律
    之規定而言。而提起公訴之訴訟行為是否於程序上有違法律
    規定，原則上，固是以起訴時所存在之事項及法律規定為判
    斷，惟檢察官起訴後始發生之情事變更事由，致法院不能為
    實體審理及判決亦屬「起訴之程序違背規定」。次按109年1
    月15日修正公布、同年7月15日施行之毒品危害防制條例第2
    0條第3項規定，犯第10條之罪於觀察、勒戒或強制戒治執行
    完畢釋放後，3年後再犯第10條之罪者，適用本條前2項之規
    定。上開所謂「3年後再犯」，只要本次再犯（不論修正施
    行前、後）距最近1次觀察、勒戒或強制戒治執行完畢釋放
    ，已逾3年者，即該當之，不因其間有無犯第10條之罪經起
    訴、判刑或執行而受影響。其理由略以：㈠、87年5月20日毒
    品條例公布施行後之刑事政策，對於施用毒品者，已揚棄純
    粹的犯罪觀，雖強調「除刑不除罪」之理念，認為施用毒品
    者具有「病患性犯人」之特質，惟囿於當時戒治及醫療體系
    均不完整、專業人員欠缺且戒毒知識尚有不足，社會大眾仍
    視施用毒品者為「犯人」而非「病患」，暨相關戒毒及事後
    之追蹤、輔導配套措施亦不完備，其刑事政策明顯將施用毒
    品者偏向「犯人」身分處理，導致監獄人滿為患，且施用毒
    品人口不減反增。為此，戒毒政策不得不改弦易轍，開始正
    視施用毒品者實屬「病患」之特質。先於97年新增毒品條例
    第24條附命完成戒癮治療緩起訴制度，確立「附命完成戒癮
    治療緩起訴處分」及「觀察、勒戒或強制戒治」雙軌治療模
    式。本次修正之毒品條例第20條第3項及第23條第2項，雖僅
    將原條文之再犯期間由「5年」改為「3年」，惟鑑於將施用
    毒品者監禁於監獄內，僅能短期間防止其接觸毒品，因慣用
    毒品產生之「心癮」根本無法根除，並慮及毒品條例施行多
    年累積之戒毒經驗及實效，暨逐步擴充之醫療、戒癮機構、
    專業人力、社區支援系統等資源，尤以本次毒品條例第24條
    修正，擴大檢察官對施用毒品者附條件緩起訴處分之範圍，
    使其能視個案具體情形給予適當多元社區處遇。本次修正後
    對於施用毒品者之思維，自應與時俱進，擺脫以往側重於「
    犯人」身分之處罰，著重其為「病患」之特質，並以「治療
    」疾病為出發點，重新評價前揭所謂「3年後再犯」之意義
    。㈡、毒品戒除不易，須經長期且持續之治療，施用毒品者
    既被視為「病患性犯人」，最佳處遇方式即為治療。對於施
    用毒品者之治療方式，有機構外之處遇（如自行赴醫院戒癮
    、附命完成戒癮治療緩起訴處分等），或機構內之觀察、勒
    戒或強制戒治；至對施用毒品者科以刑罰，無非在運用刑罰
    之一般預防功能以嚇阻毒品之施用。監獄為執行場所而非戒
    癮專責機構，針對施用毒品者及其再犯之特性，法務部於10
    6年12月5日頒訂之「科學實證之毒品犯處遇模式計畫」，目
    的即是積極引進地區醫療體系之協助，提供毒癮戒治，落實
    社區追蹤輔導及治療之銜接，俾修復創傷、預防再犯。惟刑
    罰因涉及人身自由之基本權，故於施用毒品初犯時皆以傳統
    之機構外或機構內處遇方式治療，如再施用毒品時，始科以
    刑事責任。而當刑罰處遇仍不能有效幫助施用毒品者改善惡
    習時，即表示無法以此方式發揮治療效果，若繼續施以刑罰
    只具懲罰功能，不僅無法戒除毒癮，更漸趨與社區隔離，有
    礙其復歸社會。基於憲法應保障人民之生存權，及根據每個
    國民生存照顧需要提供基本給付之理念，為協助施用毒品者
    戒除毒癮復歸社會，對於經監獄監禁處遇後仍再犯之施用毒
    品者，更應恢復以機構內、外之治療協助其戒除毒癮。此即
    本次修正毒品條例第20條第3項關於施用毒品者所謂「3年後
    再犯」係何所指之立法真諦。除檢察官優先適用第24條命附
    條件緩起訴處分處遇（不論幾犯，亦無年限）外，對於施用
    毒品初犯者，應適用第20條第1項、第2項為機構內之觀察、
    勒戒或強制戒治；若於上開機構內處遇執行完畢釋放後，於
    「3年內再犯」者，依第23條第2項規定，應依法追訴；倘於
    「3年後再犯」自應再回歸到傳統醫療體系機構內重為觀察
    、勒戒或強制戒治之治療。是對於戒除毒癮不易者，唯有以
    機構內、外處遇及刑事制裁等方式交替運用，以期能控制或
    改善其至完全戒除毒癮（最高法院109年度台上字第3826號
    判決意旨參照）。另新修正毒品危害防制條例第35條之1之
    立法理由固敘明「若該等案件於修正施行前已繫屬於法院或
    少年法院（地方法院少年法庭）者，為求程序之經濟，法院
    或少年法院（地方法院少年法庭）應依修正施行後之規定處
    理，即應依職權為觀察、勒戒或強制戒治之裁定。」就修正
    施行前已繫屬於法院之案件如何處理予以說明，法院固應予
    以尊重，然已脫逸法條本文之文義，無從據此認檢察官之「
    起訴」即為「觀察勒戒之聲請」，且未將現行第24條第1項
    檢察官得依職權為附命完成戒癮治療之緩起訴處分之情形納
    入考量，剝奪被告受有附命完成戒癮治療之緩起訴處分等非
    拘束人身自由處分之權益，故於此情形法院自不宜逕依前揭
    第35條之1第2款後段規定，遽予認定有應為不起訴處分之情
    形，逕為命觀察、勒戒或強制戒治之裁定。
三、經查：
  ㈠被告前因施用毒品案件，經原審法院以105年度毒聲字第447
    號裁定送觀察、勒戒後，認無繼續施用毒品之傾向，於105
    年8月30日執行完畢釋放出所，並經桃園地檢署檢察官以105
    年度毒偵字第1322號為不起訴處分確定；被告其後雖有因施
    用毒品案件經原審法院判處罪刑確定及執行完畢之情形，但
    迄今並無再受觀察、勒戒或強制戒治等保安處分之裁判及執
    行，亦未受緩起訴，有本院被告前案紀錄表可查；是被告於
    108年10月7日晚間8時許，施用第二級毒品之犯行，距其前
    觀察、勒戒及強制戒治執行完畢之時均已逾3年，即應再予
    觀察、勒戒或強制戒治。是檢察官提起公訴，核屬起訴違背
    法定程序，應依刑事訴訟法第303條第1款規定，判決公訴不
    受理。原審同此認定，以被告確有施用第二級毒品之犯行，
    惟與其最近1次因施用毒品而經觀察、勒戒執行完畢，相距
    已逾3年，而諭知公訴不受理，核無不合。
  ㈡檢察官上訴意旨略以：最高法院95年度台非字第59號、第65
    號判決及最高法院95年第7次刑事庭會議決議意旨早已闡明
    ：「按毒品危害防制條例係於92年7月9日修正公布，自93年
    1月9日起施行，其中第20條、第23條將施用毒品之刑事處遇
    程序，區分為『初犯』、『五年内再犯』、『五年後再犯』。依其
    立法理由之說明：『初犯』，經觀察、勒戒或強制戒治後，應
    為不起訴處分或不付審理之裁定；經觀察、勒戒或強制戒治
    執行完畢釋放後，『五年内再犯者』，因其再犯率甚高，原實
    施之觀察、勒戒及強制戒治既已無法收其實效，爰依法追訴
    或裁定交付審理。至於經觀察、勒戒或強制戒治執行完畢釋
    放後，『五年後再犯者』，前所實施之觀察、勒戒或強制戒治
    已足以遮斷其施用毒品之毒癮，為其自新及協助其斷除毒癮
    ，仍適用『初犯』規定，先經觀察、勒戒或強制戒治之程序。
    從而依修正後之規定，僅限於『初犯』及『五年後再犯』二種情
    形，始應先經觀察、勒戒或強制戒治程序。倘被告於5年内
    已再犯，經依法追訴處罰，縱其第三次（或第三次以上)再
    度施用毒品之時間，在初犯經觀察、勒戒或強制戒治執行完
    畢釋放五年以後，已不合於『五年後再犯』之規定，且因已於
    『五年内再犯』，顯見其再犯率甚高，原實施觀察、勒戒或強
    制戒治，已無法收其實效，即應依該條例第10條處罰」，故
    縱令毒品危害防制條例已為修正，但並未另有與上述法理不
    同之規定。因之，被告前因毒品案件，於107年3月19日經桃
    園地檢署檢察官以107年毒偵字第695號聲請簡易判決處刑，
    並經原審法院於以107年度桃簡字第638號判決判處有期徒刑
    2月確定，復於107年9月11日執行完畢，有被告全國刑案資
    料查註表在卷可參。其於108年10月7日晚間8時許，再犯本
    件施用第二級毒品甲基安非他命1次之犯行，檢察官依上揭
    毒品危害防制條例規定及95年度台非字第59號、第65號判決
    及最高法院95年第7次刑事庭會議決議意旨之法理聲請簡易
    判決處刑，並無不當。原審逕執最高法院109年度台上字第3
    098、3135號刑事判決而認施用毒品犯行不論如何，距觀察
    、勒戒或強制戒治每滿3年均應再行為觀察、勒戒或強制戒
    制，當有違誤；又毒品危害防制條例第35條之1第2款規定：
    「審判中之案件，由法院或少年法院（地方法院少年法庭）
    依修正後規定處理；依修正後規定應為不起訴處分或不付審
    理之裁定者，法院或少年法院（地方法院少年法庭）應為免
    刑之判決或不付審理之裁定」，是其明文規定審判中之案件
    ，於修正後，遇有犯施行前第10條之罪之案件，應為免刑之
    判決或不付審理之裁定，故於免刑判決或不付審理裁定前，
    法院當依職權令施用毒品之被告送觀察、勒戒或強制戒治，
    於無繼續施用毒品傾向或停止戒治後再為免刑判決或不付審
    理之裁定方符法律之規定；果若原審認被告應受觀察、勒戒
    者，當應依職權為觀察、勒戒之裁定，於被告觀察、勒戒無
    繼續施用毒品傾向或強制戒治期滿後再為免刑判決，非逕為
    不受理判決，原審逕為公訴不受理，有判決不適用法則之違
    法，請撤銷原判決，另為適法之判決等語，指摘原判決不當
    。然查：原審已詳敘被告於105年間因施用毒品案件，經原
    審法院105年度毒聲字第447號裁定送觀察、勒戒後，認無繼
    續施用毒品之傾向，於105年8月30日執行完畢釋放出所，並
    經桃園地檢署檢察官以105年度毒偵字第1322號為不起訴處
    分確定，是被告本件施用第二級毒品距最近1次觀察勒戒執
    行完畢釋放已逾3年，即不得另提起刑事追訴，是檢察官就
    此部分提起公訴，核屬起訴違背法定程序，應判決公訴不受
    理；又檢察官未及審酌有無對被告附命完成戒癮治療之緩起
    訴處分之可能，逕予起訴，其訴訟條件已有欠缺，且對被告
    權益影響重大，法院自不宜依據第35條之1第2款後段立法說
    明，逕依職權為觀察、勒戒或強制戒治之裁定。從而，檢察
    官上訴為無理由，應予駁回，並不經言詞辯論為之。
據上論斷，應依刑事訴訟法第368條、第372條，判決如主文。
中　　華　　民　　國　　109 　年　　12　　月　　15　　日
                  刑事第九庭    審判長法　官  潘翠雪
                                      法　官  俞秀美
                                      法　官  陳俞婷
以上正本證明與原本無異。
不得上訴。
                                      書記官  陳麗津
中　　華　　民　　國　　109 　年　　12　　月　　17　　日